臺灣高雄地方法院刑事判決　　　　　　　　　　　　　　九十一年度易字第九號
　　公　訴　人　臺灣高雄地方法院檢察署檢察官
　　被　　　告　乙○○
右列被告因背信案件，經檢察官提起公訴（八十九年度偵字第二六八九七號），本院
判決如左：
    主  文
乙○○意圖為自己不法之所有，而侵占自己持有他人之物，處有期徒刑參月，如易科
罰金，以參佰元折算壹日。
    事  實
一、緣丙○○因經濟狀況不佳，於民國八十九年九月下旬簽發為付款人台灣銀行苓雅
    銀行、帳號０五００七九號，票面金額新台幣（下同）十八萬五千二百三十元之
    支票一張交付乙○○（公訴人誤載帳號為０００七九號，票面金額為十八萬五二
    百三十元，張數為二張），委託乙○○向他人調借現金，詎乙○○於同年十一月
    間某日，竟意圖為自己不法之所有，易持有為所有，侵占該支票，並將該支票交
    予年籍不詳綽號「張董」之人清償自己之債務，嗣因乙○○未交付現金予丙○○
    ，丙○○對於第三人屆期提示該支票時拒絕給付，查悉上情。
二、案經丙○○訴請臺灣高雄地方法院檢察署檢察官偵查起訴
    理  由
一、訊據被告乙○○矢口否認有上開犯行，辯稱：係告訴人丙○○尚積欠其四十三萬
    元，並且其開立之票據並未依約兌現，系爭支票係告訴人為清償債務而開立，故
    將系爭支票轉交付給金主綽號「張董」之人。經查：
    （一）前揭事實業據告訴人丙○○指述綦詳，被告乙○○亦坦承確有收受該紙支
          票，並於偵訊中亦坦承：「．．．至於十八萬元之支票她（指告訴人）要
          我幫她調錢，我答應九月底調給她，因為她答應要開二十五萬元之支票，
          一直都未開，結果這張十八萬元之支票我就押著沒有去調錢，因為她一直
          要把十八萬元之支票要回去，但又不肯開二十五萬元之支票給我，十八萬
          元之支票早就拿給金主．．．」等語（參見偵查卷第八頁反面），足認被
          告乙○○確有將告訴人要求其調現之支票占有己有，清償自己之債務等情
          ，被告乙○○於本院審理時辯稱系爭支票係告訴人丙○○為清償與其之間
          債務而開立，顯非屬實。
    （二）又甲○○為告訴人丙○○之前夫（於七十七年十月二十四日離婚），於八
          十九年六月間，向被告乙○○借貸三十二萬元，並未如期還款，復於八十
          九年間八月間，甲○○復向被告乙○○供稱其正在進行房屋投資，若有獲
          利即可返還上開欠款，惟尚欠資金一百萬元，乙○○應允出借上開款項，
          惟要求須有他人開立支票作為調現，甲○○遂向告訴人丙○○要求開立面
          額各為二十五萬元之支票四紙作為調現之用，告訴人丙○○開立四紙票據
          金額各為二十五萬元之支票交付被告乙○○，被告乙○○持上開支票向第
          三人調借一百萬元交付甲○○，事後甲○○因故未購得該房屋，遂將七十
          五萬元退還被告乙○○，並陸續清償被告乙○○八十九萬元，而被告周玟
          吉亦未將上開支票歸還告訴人丙○○乙節，業據被告乙○○於偵查中所提
          出之答辯狀及偵訊中（參見偵查卷第八頁）自承在卷，並有證人甲○○於
          本院審理時證述在卷（參見本院九十一年十月八日審判筆錄），是以，被
          告乙○○與證人甲○○於八十九年八月間有一百萬元之金錢消費借貸關係
          ，而甲○○業已清償八十九萬元，尚有十一萬元債務未清償，縱依被告周
          玟吉主觀認為告訴人丙○○就上開一百萬元消費借貸債務應負保證人之責
          任（事實上告訴人丙○○所應負乃與第三人之票據債務），然上開消費借
          貸債務僅剩下十一萬元，被告乙○○所持有系爭支票票面金額乃為十八萬
          五千二百三十元，實遠高於前開債務數額，又被告所主張之告訴人尚積欠
          三十二萬元，乃被告乙○○先前與證人甲○○間之消費借貸，與告訴人蔡
          淑瑛無涉，此為被告所明知，並於上開答辯狀亦供承甚明，被告主張前開
          三十二萬元債務亦應由告訴人負責即屬無據，被告乙○○持有由告訴人交
          付為調現之系爭支票，且被告主觀上亦明知告訴人丙○○所積欠金額遠低
          於該系爭支票票面金額，亦無將系爭支票據為己有之正當權源，仍將之易
          持有為所有，將之交付第三人清償自己債務，其有為自己不法所有之意圖
          彰彰明甚。
    （三）綜上所述，被告乙○○上開所辯，均屬事後卸責之詞，不足採信，本件事
          證明確，被告犯行洵堪認定。
二、核被告所為係犯刑法第三百三十五條第一項之侵占罪。公訴人認被告未將告訴人
    交付之票據向他人調借現款，違背告訴人委託之任務，應依背信罪處斷，惟按刑
    法上背信罪，為一般的違背任務之犯罪，如果其違背任務係為圖為自己不法之所
    有，已達於侵占之程度，仍應從侵占罪處斷，不能援用背信之法條相繩，此有最
    高法院五十一年台上字第五八號判例意旨可資參照。今本件被告對於告訴人所交
    付委託其調現之支票，遲未向他人調現，經告訴人追索，亦不交還，進而將系爭
    支票交付第三人用以清償自己之債務，被告顯有為自己不法所有之意圖，已達侵
    占之程度，是公訴人認被告所為係犯刑法第三百四十二條之背信罪，尚有誤會，
    惟起訴事實相同，爰依法變更起訴法條。爰審酌被告不思循合法正當途徑解決債
    務，因一時貪念趁為告訴人處理事務之機會侵占他人支票，及告訴人所受之損失
    等一切情狀，量處如主文所示之刑。又被告行為後刑法第四十一條已於九十年一
    月四日修正，並於同年月十日公布，而於同年月十二日生效，其第一項規定為：
    「犯最重本刑為五年以下有期徒刑以下之刑之罪，而受六個月以下有期徒刑或拘
    役之宣告，因身體、教育、職業、家庭之關係或其他正當事由，執行顯有困難者
    ，得以一元以上三元以下折算一日，易科罰金。但確因不執行所宣告之刑，難收
    矯正之效，或難以維持法秩序者，不在此限。」，比較新舊法結果，以新法有利
    於被告，依刑法第二條第一項前段之規定，應適用裁判時之法律，故依刑法第四
    十一條第一項之規定，諭知被告易科罰金之折算標準。
據上論斷，應依刑事訴訟法第二百九十九條第一項前段、第三百條、刑法第二條第一
項前段、刑法第三百三十五條第一項、第四十一條第一項、罰金罰鍰提高標準條例第
一條前段、第二條判決如主文。
中        華        民      國    九十一    年    十二    月    十六    日
                                  臺灣高雄地方法院刑事庭
                                      法  官  廖建瑜
右正本證明與原本無異。
如不服本判決，應於判決送達後十日內，向本院提出上訴狀。
                                      書記官  王翌翔
中        華        民      國    九十一    年    十二    月    十六    日
中華民國刑法第三百三十五條
 (普通侵占罪)
意圖為自己或第三人不法之所有，而侵占自己持有他人之物者，處五年以
下有期徒刑、拘役或科或併科一千元以下罰金。
前項之未遂犯罰之。
